臺灣高等法院刑事判決
110年度上訴字第1055號
上  訴  人  
即  被  告  歐立暉  


輔  佐  人
即被告之姊  歐陽逸嘉


選任辯護人  林清漢律師
            黃政堯律師
上列上訴人因違反藥事法案件，不服臺灣桃園地方法院108年度
訴字第559號，中華民國109年8月14日第一審判決（起訴案號：
臺灣桃園地方檢察署107年度偵續字第137號、第138號），提起
上訴，本院判決如下：
    主  文
原判決撤銷。
甲○○犯藥事法第八十三條第一項販賣禁藥罪，未遂，處有期徒刑
壹年肆月。緩刑參年，緩刑期間付保護管束，並應向檢察官指定
之政府機關、行政法人、社區或其他符合公益目的之機構或團體
提供捌拾小時之義務勞務。
扣案之含有禁藥（4-chloro-alpha-PVP【C1- α-PVP】）成分之
彩虹菸拾捌包（驗餘總淨重參佰肆拾陸點壹柒公克），及搭載門
號0000000000號之行動電話（廠牌：iPhone，IMEI碼：00000000
00000000號，含Sim 卡壹張）壹具，均沒收。
    犯罪事實
一、甲○○知悉愷他命為毒品危害防制條例所列管之第三級毒品且
    屬偽藥，未經許可不得非法販賣，竟意圖營利而基於販賣第
    三級毒品之犯意，於民國106年12月20日某時許，以其所使
    用搭載門號0000000000號之行動電話中WeChat（微信）通訊
    軟體（下稱WeChat軟體），向真實姓名、年籍均不詳、暱稱
    為「香草豬」之成年人，以新臺幣（下同）2 萬5,000元之
    代價，在桃園市平鎮區金陵路3 段72巷內，購買主觀上誤認
    係摻有第三級毒品愷他命成分之香菸（下稱彩虹菸）2 條（
    實際上含有禁藥4-chloro-alpha-PVP【C1-α-PVP】之成分，
    下稱【C1-α-PVP】；原為共20包，其中1 包遺失、1包供己
    施用完畢，剩餘18包）後，明知該彩虹菸內裝有未經許可不
    得非法販賣之管制藥品，竟於107 年1 月3 日上午10時15分
    許，在WeChat軟體中名稱為「基北桃竹可廣」之群組內，張
    貼文字內容為「地中海2 條，4萬5 ，賠本賣，要的快私」
    之等販賣前開含有禁藥（C1-α-PVP）成分之彩虹菸訊息，供
    該群組內不特定人觀覽。嗣經員警乙○○於107 年1 月3 日下
    午4 時許，喬裝為暱稱「小麓」之人，透過WeChat軟體與暱
    稱為「櫻花圖樣」之甲○○聯繫，二人議定以4 萬5,000 元價
    格，相約在桃園市平鎮區龍岡圓環一帶，交易前開彩虹菸2 
    條。甲○○遂於107 年1 月3 日晚間8 時16分許指示員警乙○○
    至桃園市平鎮區圳南路與營德路口進行交易，並帶同員警乙
    ○○至其所騎乘車牌號碼000-000 號普通重型機車之停放處，
    自該機車車廂內取出彩虹菸18包之際，員警乙○○旋即表明真
    實身分，當場逮捕甲○○而未完成交易，並扣得其所有含禁藥
    （C1-α-PVP）成分之彩虹菸18包（總毛重547.86公克、總淨
    重347.20公克、驗餘總淨重346.17公克）及搭載門號0000-0
    00-000號行動電話乙具（含Sim 卡乙張）。
二、案經新北市政府警察局蘆洲分局報告臺灣桃園地方檢察署檢
    察官偵查起訴。
    理  由
壹、證據能力：
    按被告以外之人於審判外之言詞或書面陳述，除法律有規定
    者外，不得作為證據。被告以外之人於審判外之陳述，雖不
    符同法第159條之1至第159條之4之規定，而經當事人於審判
    程式同意作為證據，法院審酌該言詞陳述或書面陳述作成時
    之情況，認為適當者，亦得為證據；當事人、代理人或辯護
    人於法院調查證據時，知有第159條第1項不得為證據之情形
    ，而未於言詞辯論終結前聲明異議者，視為有前項之同意，
    刑事訴訟法第159條第1項、第159條之5第1項、第2項分別定
    有明文。查本案下述據以認定上訴人即被告甲○○（下稱被告
    ）犯罪之供述證據，檢察官、被告及其辯護人於本院審理時
    均未爭執其證據能力，且迄於言詞辯論終結前均未聲明異議
    ，復經審酌該等言詞陳述或書面作成時之情況並無違法、不
    當或顯不可信之狀況，依刑事訴訟法第159條之5第2項之規
    定，均有證據能力；又本案認定事實之其餘非供述證據，並
    無證據證明係公務員違背法定程式所取得，依同法第158條
    之4反面解釋，亦均有證據能力。
貳、實體方面：
一、訊據被告固坦認曾於106年12月20日某時許向暱稱為「香草
    豬」之成年人，以2 萬5,000 元之代價購買彩虹菸2 條，嗣
    於107 年1 月3 日上午10時15分許，在WeChat軟體中名稱為
    「基北桃竹可廣」之群組內，張貼文字內容為「地中海2 條
    ，4萬5 ，賠本賣，要的快私」意指販賣彩虹菸之訊息，及
    與暱稱「小麓」即員警乙○○議定以4萬5,000 元價格，相約
    在桃園市平鎮區龍岡圓環一帶，交易前開彩虹菸2 條，於帶
    同員警乙○○至其所騎乘機車停放處，自該機車車廂內取出彩
    虹菸18包之際，經員警乙○○當場表明身份後遭逮捕，並扣得
    其所有之彩虹菸18包及搭載門號0000000000號行動電話乙具
    （含Sim 卡乙張）等事實，惟矢口否認有何違反藥事法第83
    條第4 項、第1 項販賣禁藥未遂之犯行，辯稱：其不知所欲
    販賣之彩虹菸內含毒品或禁藥之成分，該包裝與市售香菸相
    同，味道也不像毒品那麼重，且暱稱「香草豬」之人亦向其
    稱該彩虹菸內未含有前開成分云云。
二、經查：
  ㈠被告於上開時、地以2 萬5,000 元之價格，向暱稱為「香草
    豬」之人購買彩虹菸2 條後，在WeChat軟體中名稱為「基北
    桃竹可廣」之群組內，張貼意指販賣彩虹菸之訊息，供該群
    組內不特定人觀覽，待他人起意購買彩虹菸而與其聯絡，嗣
    經由員警乙○○喬裝為暱稱「小麓」之人與其聯繫購買彩虹菸
    及議定交易價格、地點及數量，嗣二人於上開時、地進行前
    開彩虹菸之交易，當其自其所騎乘車牌號碼000-000 號之車
    廂內取出彩虹菸18包之際，暱稱「小麓」之人旋即表明真實
    身分為員警乙○○，其乃當場遭警逮捕而未完成交易，並扣得
    其所有之彩虹菸18包及上開行動電話乙具（含Sim 卡乙張）
    等事實，迭據被告於警詢時、偵訊、原審及本院審理時供承
    不諱（見偵2179卷第8至13、46頁反面、47頁反面；偵續137
     卷第20頁反面、21頁正面；審訴卷第41、42頁；原審卷一
    第26、27頁；原審卷二第16至22頁、第74至80頁、本院卷第
    71、158頁）。另被告所使用上開行動電話之數位採證照片1
    7張及其照片資訊之「Created 欄」，亦顯示被告係於106 
    年12月20日拍攝裝有彩虹菸之黑色盒子、彩虹菸外盒及單支
    菸品外觀等情（見偵續137卷第26至30頁、第35至37頁反面
    ）無訛，核與證人即員警乙○○於本院審理時所為證述情節（
    見本院卷第160至165頁）相符，並有新北市政府警察局蘆洲
    分局搜索扣押筆錄、扣押物品目錄表及107 年度保字第5465
    號扣押物品清單、扣案毒品初步鑑驗結果為第三級毒品卡西
    酮類之初步鑑驗報告書、被告與證人乙○○間WeChat軟體對話
    紀錄之譯文、內政部警政署刑事警察局107 年2 月5 日刑鑑
    字第1070001132號鑑定書、衛生福利部食品藥物管理署107 
    年5月3 日FDA 藥字第1079901224號函、扣押物品清單在卷
    可佐（見偵2179卷第17至21、32、35、54頁；偵續137卷第6
    、13頁；審訴卷第9 頁），亦有本案查獲被告及其所騎乘車
    牌號碼000-000 號普通重型機車之現場照片3 張、扣案之彩
    虹菸外觀及其成分初步鑑驗之照片11張、被告在WeChat軟體
    中群組所張貼文字之手機擷圖照片1 張、被告與證人乙○○間
    WeChat軟體對話紀錄之手機擷圖照片5 張、桃園市平鎮區金
    陵路3 段72巷之街景照片1 張在卷可參（見偵2179卷第25至
    31頁；原審卷二第26-1頁），此部分事實，均堪認定。
  ㈡扣案之彩虹菸18包（總毛重547.86公克、總淨重347.20公克
    、驗餘總淨重346.17公克）確含有4-chloro-alpha-PVP（C1
    -α-PVP）成分，而該成分係於107年7月11日始經行政院依據
    毒品危害防制條例第2條第3項規定，增列為第三級毒品之品
    項，於被告前揭時地行為時，尚非毒品危害防制條例所列管
    之毒品；然因其係屬安非他命衍生物，具有刺激中樞神經作
    用，為藥事法第22條第1 項第1 款所規範之禁藥乙節，有內
    政部警政署刑事警察局107 年2 月5 日刑鑑字第1070001132
    號鑑定書、衛生福利部食品藥物管理署107 年5 月3 日FDA 
    藥字第1079901224號函、行政院院臺法字第1070023001號函
    在卷可佐（見偵2179卷第54頁；偵續137卷第6 頁、本院卷
    第142頁），此部分事實亦堪認定。
 　㈢被告主觀上就扣案之彩虹菸摻有未經許可不得非法販賣之毒
    品成分一事，應有認識：
  ⒈按基於習性推論禁止之法則，除被告主動提出用為抗辯外，
    固不容許由檢察官提出被告之品格證據作為證明犯罪事實之
    方法，避免導致錯誤之結論或不公正之偏頗效應。惟參諸外
    國立法例（美國聯邦證據法第404 條(b)）及實務（日本東
    京高等裁判所2011年3 月29日岡本一義放火案件判決），倘
    被告之品格證據，與其犯罪事實具有關聯性，則可容許檢察
    官提出供為證明被告犯罪之動機、機會、意圖、預備、計畫
    、認識、同一性、無錯誤或意外（過失）等事項之用，如：
    ①被訴縱火之被告，其先前作案之手法有其特殊性，與本案
    雷同，檢察官雖不可提出被告以前所犯放火事證以證明其品
    格不良而推論犯罪，但可容許提出作為係同一人犯案之佐證
    ，或②被告抗辯不知其持有物係毒品甲基安非他命，檢察官
    得提出被告曾因施用甲基安非他命毒品被判刑之紀錄，以證
    明被告對毒品有所認識。此等證據因攸關待證事實之認定，
    即屬犯罪事實調查證據之範疇，依我國刑事訴訟現制採行所
    謂改良式當事人進行主義，其由檢察官提出者固不論矣，如
    屬審判中案內已存在之資料，僅須由法院依法定之證據方法
    踐行調查證據程序，使當事人及辯護人等有陳述意見之機會
    ，即可作為判斷之依據（最高法院100 年度台上字第2806號
    、103 年度台上字第120號判決意旨參照）。
  ⒉經查：
  ⑴證人乙○○於本院審理時證稱：當時在社團發現「地中海2 條
    ，4萬5 ，賠本賣，要的快私」訊息時，認為是販賣新興毒
    品訊息，依據辦案經驗，新興毒品除了咖啡包外，還有「彩
    虹菸」；「彩虹菸」外觀跟一般菸一樣；判斷標準是交易價
    錢跟一般香菸不一樣，另外就是顯示圖案或名稱；當時認為
    「彩虹菸」有可能是愷他命或新興毒品，當時認為被告涉嫌
    新興毒品等語（見本院卷第160至165頁），參以被告亦自承
    其知悉上開彩虹菸無法透過一般市售或合法管道購得；之前
    有施用過愷他命，是摻在正當的煙內吸食等情屬實（見原審
    卷二第19、21、76、77頁、本院卷第175頁），而被告係以2
    萬5,000元購入前開「彩虹菸」後，再張貼文字訊息欲以4萬
    5,000元售出等情，亦如前述。此外，以「彩虹菸」為關鍵
    字查詢之網頁搜尋結果，顯示「彩虹菸」自106 年12月8 日
    起，有萬筆資料揭示該菸品含有新興毒品之成分，而前開搜
    尋結果亦說明彩虹菸係多含有第三級毒品愷他命等情，有該
    搜尋資料1 份在卷可佐（見原審卷二第57、58頁），是一般
    人就扣案之「彩虹菸」內可能含有毒品或禁藥成分，主觀上
    應有認識一節，已可認定。
　⑵被告於原審時另供稱：其用2 萬5,000 元購入彩虹菸2 條（
    共20包，單包1,250 元），且在當時之市場價格為單包7,50
    0 元，所以其才欲以4 萬5,000 元賠本售出（單包2,500 元
    ）等語（見偵續137 卷第20頁反面、審訴卷第41頁、原審卷
    二第21頁、第76至78頁），又於原審準備程序訊問中供稱：
    其日常所施用之菸品單包價格為125 元等語（見原審卷二第
    21頁），及其辯護人於原審具狀表示與本案彩虹菸味道相似
    之品名為「小惡魔」之香菸價格為80元等情（見原審卷二第
    101 至104 頁），而被告更於警詢、偵訊、原審審理時供稱
    ：其知道（扣案之）彩虹菸未有特殊效果及無法吐出彩虹煙
    霧，但該菸品在桃園一帶很好賣，所以其才以低價購入、欲
    以高價賣出等語（見偵2179卷第12頁、偵137 卷第20頁反面
    、審訴卷第42頁、原審卷二第20、78頁），於本院審理時則
    稱：當時加價賣沒有想到要詐欺買家等語（見本院卷第176
    頁）。是依被告所稱，如扣案之「彩虹菸」與一般市售菸品
    並無明顯不同，更無可吐出彩虹煙霧之效果，然其卻未經查
    證該「彩虹菸」究有何特殊成分或異於一般市售菸品之處，
    即以高於其所施用、所稱菸品或一般市售菸品之10倍以上價
    格購入彩虹菸，再加價以更高之20倍價格售出，顯見被告主
    觀上對於扣案之「彩虹菸」當含有毒害藥品一事，即有認識
    ，否則被告豈會在施用比較後，於明知無吐出彩虹煙霧效果
    情況下，非本於詐欺之意圖，再以接近加倍售價方式加價賣
    出，而毫不擔心遭買家發現事後該「彩虹菸」僅屬一般香菸
    ，致生交易紛爭或其他潛在危險，是被告所辯其主觀上非明
    知扣案之「彩虹菸」含有毒品成分，自屬無據。
  ⑶衡諸常情，一般具有通常知識之人對於無法從市售或合法管
    道購得，且價格復高於一般市售價格10倍以上之菸品，就該
    菸品內可能含有毒品或其他違禁成分應有認識，況被告既曾
    有施用摻有含有第三級毒品愷他命之一般香菸，卻仍以高於
    一般市售菸品10倍以上之價格購入前開彩虹菸，更於購入後
    再以單包2,500 元之高價售出，以賺取高額差額，足見被告
    主觀上認為扣案之彩虹菸摻有第三級毒品愷他命成分，否則
    焉有可能以單包2,500 元之高價售出之理。參以被告於警詢
    、原審審理時供稱：其知悉彩虹菸在桃園一帶很好賣，且欲
    透過低價購入、高價售出該菸品，以賺取高利潤等語（見偵
    2179卷第12頁；原審卷二第18、19、77頁），並有被告與員
    警蘇○翔間WeChat軟體對話紀錄之手機擷圖照片5 張及被告
    所使用上開行動電話之數位採證照片17張在卷可參（見偵21
    79卷第29至31頁；偵續137卷第26至30頁），足認被告確有
    販賣第三級毒品營利之意圖，其所辯：其不知所欲販賣之彩
    虹菸內含毒品之成分；當時「彩虹菸」很貴，一包約4至5,0
    00元云云（見本院卷第69、175頁），要屬臨訟杜撰之詞，
    顯不可採。
　㈣被告雖另辯稱：暱稱「香草豬」之人向其稱該彩虹菸內未含
    有毒品或禁藥成分云云。惟查，被告於警詢時供稱：其與暱
    稱「香草豬」之成年人完成彩虹菸交易後，二人當場互相將
    對方之對話紀錄刪除（見偵2179卷第12頁），復於原審及本
    院審理時供稱：其向暱稱「香草豬」之成年人購買彩虹菸時
    ，有確認該彩虹菸有無毒品或禁藥成分，該自稱「香草豬」
    之人向其稱沒有禁藥成分，但前開對話紀錄均已經刪除等語
    （見審訴卷第41頁），復改稱：「（依照你方稱，這是對你
    極有利的證據，為何你沒有提出？）警察那時候有問我，我
    說我記錄都刪掉了，我有刪訊息的習慣，而且我買這個跟被
    警察逮捕的時候已經時隔三、四天了。」等語（見審訴卷第
    41頁），然經本院送請臺灣臺北地方檢察署採證結果，於10
    6年12月10日至107年1月3日間，該WeChat資料中，亦無刪除
    訊息情形，有該署數位採證結果報告可佐（見本院卷第95、
    96頁），是被告辯稱：暱稱「香草豬」之人有向其表示彩虹
    菸內無毒品或禁藥成分，有相關訊息可資為證，惟已刪除云
    云，不足採信。另辯護人以被告約定交易地點係在熱鬧區域
    ，顯見無販賣意圖云云置辯，然本件係員警乙○○喬裝為暱稱
    「小麓」之人，透過WeChat軟體與被告聯繫後，二人相約在
    桃園市平鎮區龍岡圓環一帶見面後，再由被告並帶同員警乙
    ○○至其所騎乘機車之停放處取出扣案之「彩虹菸」，業如前
    述，是被告係以相對隱蔽方式完成交付扣案之「彩虹菸」，
    而非於人潮往來處所公然交付前開「彩虹菸」，則前揭交易
    地點之約定方式，自難據為認定被告並無販賣意圖之依據。
  ㈤此外，辯護人辯稱被告販賣禁藥未遂之犯行並非明知所為，
    與藥事法第83條第1 項之要件未符，應屬過失云云，然查：
  ⒈按藥事法第83條第1 項之販賣禁藥罪，以行為人明知為禁藥
    ，而為販賣為要件。所謂「明知」，係指直接故意而言。行
    為人倘認販賣之物非為禁藥，屬構成要件錯誤，得阻卻犯罪
    故意，亦不成立該罪。倘行為人明知販賣之物含有未經許可
    不得非法販賣之違禁成分，但不知該物品屬禁藥，學理上稱
    為空白刑法之錯誤。基於公民有知悉及遵循一般規範（法令
    ）之義務，對於補充規範之不知，本質上為禁止錯誤。再者
    ，空白刑法的立法模式，純屬技術性的形式選擇，不應產生
    實質影響。且補充規範既屬空白刑法內容之一部，適用空白
    刑法時，應透過以補充規範的具體內容取代空白刑法的要素
    的方式，使空白刑法與補充規範結合成為一完整的構成要件
    （明知為禁藥，而為轉讓），行為人只要認識該構成要件的
    相關事實而決意行之，不須認識補充規範的內容及效力，即
    具空白刑法的構成要件故意（最高法院110年度台上字第203
    7號判決意旨參照）。
　⒉被告主觀上明知摻有第三級毒品愷他命成分之彩虹菸，未經
    許可不得非法販賣，竟意圖營利而基於販賣第三級毒品之犯
    意，於上開時、地販賣該彩虹菸18包未遂，業經本院認定如
    前。然該彩虹菸18包，經送鑑驗後，僅含有被告前揭行為時
    所列非屬毒品危害防制條例第2 條所列管毒品之禁藥（C1-α
    -PVP）之成分，亦如前述。是被告主觀上係於明知扣案之「
    彩虹菸」含有未經許可不得非法販賣之第三級毒品愷他命成
    分，雖不知該物品因不具愷他命成分而僅為禁藥，固屬空白
    刑法之錯誤，然其既有認識販賣含違禁成分之毒害藥品行為
    之該構成要件事實而仍決意行之，仍具有構成要件之直接故
    意。是辯護人所稱被告販賣禁藥未遂之犯行並非明知所為，
    要屬過失云云，自非可採。
　⒊另按刑法第13條規定，行為人對於構成犯罪之事實，明知並
    有意使其發生者為故意（第1 項）；行為人對於犯罪之事實
    ，預見其發生，而其發生並不違背其本意者，以故意論（第
    2項）。即不論行為人就構成犯罪之事實係「明知」或「預
    見」，皆對構成犯罪之事實有主觀上之認識。又我國暫行新
    刑律第13條第3 項原規定：「犯罪之事實與犯人所知有異者
    ，依左例處斷：第一、所犯重於犯人所知或相等者，從其所
    知。第二、所犯輕於犯人所知，從其所犯。」嗣後制定現行
    刑法時，以此為法理所當然，乃未予明定。從而，客觀之犯
    罪事實必須與行為人主觀上所認識者有異，始有「所犯（知
    ）重於所知（犯），從其所知（犯）」法理之適用；倘客觀
    之犯罪事實與確定故意之主觀上「明知」無異時，即不符前
    開法理，自無該法則適用之餘地。被告主觀上誤認扣案之彩
    虹菸18包係含有第三級毒品愷他命之成分，然客觀上該彩虹
    菸所含成分並非毒品，而係藥事法所規範之禁藥。而修正前
    毒品危害防制條例第4 條第6 項、第3 項之販賣第三級毒品
    未遂罪，該法定刑為7 年以上有期徒刑；藥事法第83條第4 
    項、第1 項之販賣禁藥未遂罪，其法定刑則為7 年以下有期
    徒刑，是被告所為之犯行有「所知重於所犯，從其所犯」之
    法理適用，公訴意旨所認基於販賣禁藥之犯意為本案犯行，
    雖未說明前揭空白刑法錯誤之旨，然所適用法條結果尚無違
    誤，本院自無庸變更起訴法條並改以修正前毒品危害防制條
    例第4 條第6 項、第3 項之販賣第三級毒品未遂罪論處，附
    此敘明。
三、論罪：
  ㈠按刑法上所謂陷害教唆，係指行為人原無犯罪之意思，純因
    具有司法警察權者之設計誘陷，以唆使其萌生犯意，待其形
    式上符合著手於犯罪行為之實行時，再予逮捕者而言。此種
    「陷害教唆」，因行為人原無犯罪之意思，具有司法警察權
    者復伺機逮捕，係以不正當手段入人於罪，尚難遽認被陷害
    教唆者成立犯罪；至刑事偵查技術上所謂之「釣魚」者，則
    指對於原已犯罪或具有犯罪故意之人，司法警察於獲悉後為
    取得證據，以設計引誘之方式，佯與之為對合行為，使其暴
    露犯罪事證，待其著手於犯罪行為之實行時，予以逮捕、偵
    辦者而言；後者因犯罪行為人主觀上原即有犯罪之意思，倘
    客觀上又已著手於犯罪行為之實行時，自得成立未遂犯，與
    「陷害教唆」情形迥然有別（最高法院102 年度台上字第98
    8號判決意旨參照）。
  ㈡經查，本案被告原即主觀上具有販賣摻有第三級毒品愷他命
    之彩虹菸之故意，而以暱稱「櫻花圖樣」使用WeChat軟體找
    尋買家，員警佯裝買家詢問毒品交易事宜，與其為對合行為
    ，使其暴露犯罪事證，惟因佯裝買家之員警實際上既無購買
    真意，自無可能完成本案彩虹菸之交易，且前開菸品經鑑驗
    後係含有藥事法第22條第1 項第1 款所規範之禁藥成分，業
    如前述，是其所為係販賣禁藥之未遂行為。是核被告所為，
    係犯藥事法第83條第4 項、第1 項之販賣禁藥未遂罪。
  ㈢被告雖已著手實行販賣禁藥之行為，然因本案購毒者係員警
    所喬裝，故被告著手於犯罪行為之實行後，即遭逮捕、偵辦
    而不遂，屬未遂犯，業經說明如前，爰依刑法第25條第2 項
    之規定，按既遂犯之刑減輕之。
　㈣刑法第16條前段規定：除有正當理由而無法避免者外，不得
    因不知法律而免除刑事責任。但按其情節，得減輕其刑。所
    謂「不知法律」，其態樣包含消極之不認識自己行為為法律
    所不許，以及積極之誤認自己行為為法律所許二者，即為學
    理上所謂「違法性錯誤」；按法律頒布，人民即有知法守法
    義務，惟如行為人具有違法性錯誤之情形，進而影響法律效
    力，始能就違法性錯誤之情節，區分不同法律效果，免除或
    減輕其刑（本條立法理由參照）。進一步言之，行為人如已
    意識到其行為會觸犯刑事法秩序中所保護相應的法規範，即
    具備違法性認識或不法意識，該行為人不需要明確認識到該
    行為特定具體的刑事處罰規定為何，不以確切認識為必要，
    只要行為人知悉其行為違反刑事法律規範，即有違法性認識
    ，具備不法意識。至於得否因本條減免責任，自須具備正當
    理由，並為通常人均無法避免之誤信，始足當之。經查：被
    告主觀上雖誤認扣案之彩虹菸18包係含有第三級毒品愷他命
    之成分，然被告既自承施用過愷他命，此一誤認並不影響被
    告之違法性認識，且依本案情節，一般人就扣案之「彩虹菸
    」內可能含有毒品或禁藥成分，應有認識，亦如前述，自無
    從僅因扣案之彩虹菸18包所含成分，需經鑑驗得悉，即認被
    告得免除其刑事責任或得減輕其刑，附此敘明。
四、撤銷改判之理由：　　
　㈠原審以被告罪證明確，並予以論罪科刑，固非無見。惟查：⒈
    兒童權利公約施行法已於103 年6月4日公布，並於同年11月
    20日施行。依該施行法第2 條規定，兒童權利公約所揭示保
    障及促進兒童及少年權利之規定，具有國內法律之效力。故
    兒童權利公約有規定者，應屬刑事法律、少年事件處理法關
    涉保障及促進兒少權利相關事項之特別規定，而應優先適用
    。再依兒童權利公約施行法第3 條明定，適用兒童權利公約
    之法規及行政措施，應參照公約意旨及聯合國兒童權利委員
    會對公約之解釋；即包含聯合國兒童權利委員會之一般性意
    見在內。而該委員會第10號一般性意見第66點已揭示「為了
    避免實行歧視和/或未經審訊作出判決，少年犯檔案不應在
    處理其後涉及同一罪犯的案件的成人訴訟中得到使用（見《
    北京規則》，規則第21條第1項和第2項），該檔案也不得用
    來加重此種今後的宣判。」（With a view to avoiding st
    igmatization and/or prejudgements,records of child o
    ffenders should not be used in adult proceedings in 
    subsequent cases involving the same offender(see the
     Beijing Rules, rules21.1 and21.2),or to enhance suc
    h future sentencing. ）之旨；從而，同一少年成年後之
    訴訟程序，依上揭意旨，自不得以其少年時期之少年非行或
    刑事前科等觸法紀錄或檔案，作為不利之量刑基礎或刑之加
    重條件。是被告於少年時期所犯之上述少年刑事前科紀錄，
    依少年事件處理法第83條之1第1項視為未曾受刑之宣告、第
    2 項紀錄塗銷，暨兒童權利公約第10號一般性意見第66點後
    段關於成人訴訟中不應使用該紀錄及用以加重其刑之規定，
    既不得被使用於其成年後之訴訟程序，從避免污名化或預斷
    之觀點，少年之觸法紀錄不應被使用於同一少年成年後之訴
    訟程序或被使用於成年後訴訟之量刑依據。原審採認被告少
    年事件前案紀錄，而作為品格證據資料並據以認定被告之主
    觀犯意，及於量刑理由中，就已塗銷之少年前案作為量刑基
    礎，稍有違誤；⒉原判決就被告涉犯販賣禁藥未遂罪名部分
    ，是以被告所為之犯行有「所知重於所犯，從其所犯」之法
    理適用，而認公訴意旨認被告係明知摻有（C1-α-P VP ）成
    分之香菸，屬藥事法第22條第1 項第1 款所規範之禁藥，而
    基於販賣禁藥之犯意為本案犯行，容有誤會。然而被告就販
    賣含違禁成分物品行為之該構成要件事實既有認識，並決意
    行之，即令不知「彩虹菸」具有禁藥成分，依照上開說明，
    自不能阻卻犯罪故意，而屬能否比照刑法第16條規定免除或
    得減輕其刑問題。是原審漏未敘明前揭空白刑法錯誤之旨，
    亦有違誤。被告上訴否認就販賣禁藥未遂之犯行有主觀犯意
    ，雖無理由，惟原判決既有前開可議，自應予撤銷改判。
　㈡爰以被告行為時之責任為基礎，審酌被告行為時甫屆滿19歲
    ，所欲販賣「彩虹菸」供人施用，增加違禁藥品之流通性，
    並妨害他人身心健康，對社會治安也產生負面影響，所為實
    有不該，其於本院審理時已坦承客觀事實犯行，及其犯罪之
    動機、目的、手段、造成之損害；衡酌被告未及販出18包彩
    虹菸即遭查獲，尚未產生實質危害，然其原欲販賣之禁藥數
    量、次數、價格，兼衡其於警詢時自陳高中之教育程度、家
    庭經濟狀況勉持（見偵2179卷第7 頁）、從事手機販售乙職
    （見原審卷二第45頁）等一切情狀，量處如主文第2項所示
    之刑。
　㈢緩刑之宣告：
　⒈按現代刑法之觀念，在刑罰制裁之實現上，宜採取多元而有
    彈性之因應方式，除經斟酌再三，認確無教化之可能，應予
    隔離之外，對於有教化、改善可能者，其刑罰執行與否，則
    應視刑罰對於行為人之作用而定。倘認有以監禁或治療謀求
    改善之必要，固須依其應受威嚇與矯治之程度，而分別施以
    不同之改善措施（入監服刑或在矯治機關接受治療）；反之
    ，如認行為人對於社會規範之認知並無重大偏離，行為控制
    能力亦無異常，僅因偶發、初犯或過失犯罪，刑罰對其效用
    不大，祇須為刑罰宣示之警示作用，即為已足，此時即非不
    得緩其刑之執行，並藉違反緩刑規定將入監執行之心理強制
    作用，謀求行為人自發性之改善更新。而行為人是否有改善
    之可能性或執行之必要性，固係由法院為綜合之審酌考量，
    並就審酌考量所得而為預測性之判斷，但當有客觀情狀顯示
    預測有誤時，亦非全無補救之道，法院仍得在一定之條件下
    ，撤銷緩刑（參刑法第75條、第75條之1），使行為人執行
    其應執行之刑，以符正義。由是觀之，法院是否宣告緩刑，
    有其自由裁量之職權，而基於尊重法院裁量之專屬性，對其
    裁量宜採取較低之審查密度，祇須行為人符合刑法第74條第
    1項所定之條件，法院即得宣告緩刑，與行為人犯罪情節是
    否重大，是否坦認犯行並賠償損失，並無絕對必然之關聯性
    （最高法院102年度台上字第4161號判決意旨參照）。
　⒉經查，被告未曾因故意犯罪受有期徒刑以上刑之宣告，有本
    院被告前案紀錄表附卷可參，其前揭所為固非可取，惟審酌
    被告行為時甫滿19歲、坦承客觀行為事實，且未及販出18包
    彩虹菸即遭查獲，應認經此偵審程序及刑之宣告，已知所警
    惕而無再犯之虞，且考量被告前述生活狀況，參以緩刑制度
    設計上搭配有緩刑撤銷事由，倘被告於緩刑期間內有再犯他
    罪或違反緩刑負擔等情形，緩刑宣告將有受撤銷之虞，而此
    緩刑撤銷之警告效果亦足促使被告等反省並謹慎行動，更何
    況入監服刑不僅將使被告斷絕職業及社會關係，而使被告出
    監後可能難以復歸正常生活，甚至反覆犯罪，陷入惡性循環
    ，亦可能使其家族成員在精神、物質生活上受到負面衝擊。
    是本院綜合上情，認對被告所宣告之刑，以暫不執行為當，
    爰依刑法第74條第1項第1款之規定，宣告緩刑3年，以啟自
    新。另為促使被告日後更加重視法規範秩序、強化法治觀念
    ，敦促確實惕勵改過，認應課予一定條件之緩刑負擔，令被
    告能從中深切記取教訓，並督促時時警惕，併依刑法第74條
    第2項第4款、第5款之規定，命被告應向檢察官指定之政府
    機關、政府機構、行政法人、社區或其他符合公益目的之機
    構或團體提供80小時之義務勞務，以期符合本件緩刑目的（
    倘被告未履行此一負擔，且情節重大足認原宣告之緩刑難收
    其預期效果，而有執行刑罰之必要者，依刑法第75條之1第1
    項第4款之規定，得撤銷其宣告），復依刑法第93條第1項第
    2款之規定，宣告被告於緩刑期間付保護管束，俾由地方檢
    察署之觀護人予以適當之督促，以觀後效。
  ㈣沒收部分：
  ⒈扣案之彩虹菸18包（總毛重547.86公克、總淨重347.20公克
    、驗餘總淨重346.17公克），經送內政部警政署刑事警察局
    鑑驗，檢驗結果確均檢出4-chloro-alpha-PVP（C1- α-PVP
    ）之成分，有該鑑定報告乙紙在卷足憑（見偵字第2179號卷
    第54頁）），而該4-chloro-alpha-PVP（C1- α-PVP）成分
    ，係屬藥事法第22條第1 項第1 款所規範之禁藥，亦有衛生
    福利部食品藥物管理署107 年5 月3 日FDA 藥字第10799012
    24號函在卷可佐（見偵續137卷第6 頁），是前開扣案物應
    以毒害藥品列管，屬藥事法第22條第1 項第1 款前段規定之
    禁藥，並據被告自承前開菸品為其所有且供本案犯罪之用在
    案（見偵2179卷第9 頁），足認扣案之彩虹菸18包為被告所
    有，且係供其為販賣禁藥犯行所用之物，依上揭說明，應依
    刑法第38條第2 項前段之規定宣告沒收。
  ⒉扣案搭載門號0000000000號之行動電話（廠牌：iPhone，IME
    I碼：0000000000000000號，含Sim 卡乙張）乙具，為被告
    所有，業據其坦認在卷（見偵2179卷第10頁），並該行動電
    話係供被告販賣禁藥所用之物，有被告在WeChat軟體中群組
    所張貼文字之手機擷圖照片1 張、被告與員警乙○○間WeChat
    軟體對話紀錄之手機擷圖照片5 張及被告所使用上開行動電
    話之數位採證照片17張在卷可參（見偵2179卷第28至31頁；
    偵續137卷第26至30頁），亦應依刑法第38條第2 項前段之
    規定宣告沒收。
據上論斷，應依刑事訴訟法第369條第1項前段、第364條、第299
條第1項前段，判決如主文。
本案經檢察官葉詠嫻提起公訴，經檢察官蔡顯鑫到庭執行職務。
 
中　　華　　民　　國　　110 　年　　8 　　月　  25　　日
                  刑事第一庭  審判長法  官  李釱任
                                    法  官  崔玲琦
                                    法  官　呂煜仁
以上正本證明與原本無異。
如不服本判決，應於收受送達後20日內向本院提出上訴書狀，其
未敘述上訴之理由者並得於提起上訴後20日內向本院補提理由書
（均須按他造當事人之人數附繕本）「切勿逕送上級法院」。 
                                    書記官　林廷佳
中　　華　　民　　國　　110 　年　　8 　　月　　25　　日
附錄：本案論罪科刑法條全文
藥事法第83條
明知為偽藥或禁藥，而販賣、供應、調劑、運送、寄藏、牙保、
轉讓或意圖販賣而陳列者，處 7 年以下有期徒刑，得併科新臺
幣 5 千萬元以下罰金。
犯前項之罪，因而致人於死者，處 7 年以上有期徒刑，得併科
新臺幣 1 億元以下罰金；致重傷者，處 3 年以上 12 年以下有
期徒刑，得併科新臺幣 7 千 5 百萬元以下罰金。
因過失犯第 1 項之罪者，處 2 年以下有期徒刑、拘役或科新臺
幣 5 百萬元以下罰金。
第 1 項之未遂犯罰之。